【裁判字號】    95,易,1538
【裁判日期】    951017
【裁判案由】    詐欺
【裁判全文】
臺灣板橋地方法院刑事判決              95年度易字第1538號
公  訴  人  臺灣板橋地方法院檢察署檢察官
被      告  乙○○
上列被告因詐欺案件，經檢察官提起公訴（95年度偵緝字第1346
號），本院判決如下：
    主  文
乙○○幫助意圖為自己不法之所有，以詐術使人將本人之物交付
，處有期徒刑伍月，如易科罰金，以參佰元折算壹日。
    事  實
一、乙○○能預見將自己之金融帳戶提供予不熟識之人使用，可
    能遭利用作為詐欺取財之工具，竟仍不違背其本意，而基於
    幫助詐欺之不確定故意，於民國94年7 月21日，前往中華郵
    政股份有限公司三重二重埔郵局，辦理其前所開設帳號0000
    000-0000000 號郵政存簿儲金帳戶之掛失補副及申請核發晶
    片金融卡，並於同年月27日取得該郵局所核發之晶片金融卡
    後，旋於不詳時間、地點，將上開金融帳戶之存摺、晶片金
    融卡及提款密碼，交付予姓名年籍不詳之成年人使用，以此
    方法，幫助該不詳之人遂行向他人實行詐欺取財犯罪。嗣上
    開向乙○○收集金融帳戶使用之不詳之人，基於意圖為自己
    不法所有之犯意，於94年8 月上旬，以電話向甲○○（起訴
    書誤載為陸一華）謊稱中獎港幣30萬元，須先匯付印花稅始
    能領取獎金，使甲○○誤信為真，而依指示先後於同年月8
    日、9 日前往新莊郵局各匯款新臺幣（下同）12萬元、10萬
    元至乙○○所提供之上開金融帳戶，隨即由該不詳之人以晶
    片金融卡提款或跨行轉帳之方式領取一空。嗣因甲○○察覺
    受騙，報警處理，始循線查悉上情。
二、案經臺北縣政府警察局三重分局報請臺灣板橋地方法院檢察
    署檢察官偵查起訴。
    理  由
一、證據能力部分：按被告以外之人於審判外之言詞或書面陳述
    ，除法律有規定者外，不得作為證據，刑事訴訟法第159 條
    第1 項固定有明文。惟被告以外之人於審判外之陳述，雖不
    符同法第159 條之1 至之4 之規定，而經當事人於審判程序
    同意作為證據，法院審酌該言詞陳述或書面陳述作成時之情
    況，認為適當者，亦得為證據；當事人、代理人或辯護人於
    法院調查證據時，知有第159 條第1 項不得為證據之情形，
    而未於言詞辯論終結前聲明異議者，視為有前項之同意，此
    亦據同法第159 條之5 規定甚明。查本件被告、檢察官於本
    院準備程序中均未就證據能力提出爭執，且迄於言詞辯論終
    結前，亦未就本院所調查之證據主張有刑事訴訟法第159 條
    第1 項不得為證據之情形，應認均已同意得作為本案之證據
    。從而，下述之證據資料縱有屬傳聞證據，且不符刑事訴訟
    法第159 條之1 至之4 之規定者，經本院審酌各該證據資料
    作成時之一切客觀情況，認無不適當之情事，均認有證據能
    力，合先敘明。
二、訊據被告乙○○固坦承曾向中華郵政股份有限公司三重二重
    埔郵局開設帳號0000000-0000000 號郵政存簿儲金帳戶並申
    請核發晶片金融卡，惟矢口否認有何幫助詐欺之犯行，辯稱
    ：伊將上開金融帳戶之提款密碼寫在存摺內頁，並將該存摺
    及金融卡放在機車裡面，嗣發現遺失，沒有將上開金融帳戶
    提供予他人使用云云。經查：
（一）被害人甲○○於94年8 月上旬，遭不詳之人以電話謊稱其
      中獎港幣30萬元，須先匯付印花稅始能領獎，甲○○誤信
      為真，而依指示先後於同年月8 日、9 日前往新莊郵局各
      匯款12萬元、10萬元至三重二重埔郵局帳號0000000-0000
      000 號郵政存簿儲金帳戶，隨即經不詳之人以金融卡提款
      或跨行轉帳之方式領取一空之事實，業據被害人甲○○於
      警詢時指述明確（見95年度偵字第11670 號卷第2 頁背面
      、第3 頁），並有郵政國內匯款執據影本2 紙（同上卷第
      14頁背面、第15頁）、客戶歷史交易清單3 紙（見95年度
      偵緝字第1346號卷第94至96頁）附卷可稽，顯見該不詳之
      人係利用甲○○不設防心理而實行詐欺取財犯罪。又上揭
      被害人甲○○所匯入金錢之金融帳戶，係被告於74年1 月
      間申請開立，曾於84年12月6 日申請變更印鑑，迄94年7
      月21日尚有前往辦理掛失補副及申請核發晶片金融卡，並
      於同年月27日領得晶片金融卡等情，此有中華郵政股份有
      限公司95年6 月6 日儲字第0950715009號函附之郵政存簿
      儲金立帳申請書、儲戶更換印鑑申請書及客戶歷史交易清
      單（見95年度偵緝字第1346號卷第93至96頁）在卷可證，
      被告亦不否認其曾於94年7 月間前往辦理掛失補副及申領
      晶片金融卡使用，堪認上開金融帳戶遲至94年7 月27日，
      仍在被告實力支配之下，當時該帳戶之存摺及晶片金融卡
      均由被告本人持有無訛，詎於被告辦理掛失補副並領得晶
      片金融卡之短短十餘日後，旋為不詳之人利用作為犯罪取
      財之工具，而被告竟稱目前不知該帳戶存摺及晶片金融卡
      之下落，且對於上開金融帳戶何以淪為他人使用，自始至
      終不能為合理之說明，足證其確有將該帳戶之存摺、晶片
      金融卡及提款密碼交付予不詳之人使用無疑。
（二）雖被告辯以：伊將上開金融帳戶之提款密碼寫在存摺內頁
      ，並將該存摺及金融卡放在機車裡面，嗣發現遺失云云。
      惟依被告於檢察官偵訊及本院準備程序時所述，其發現遺
      失存摺及金融卡之時間，係於94年5 、6 月間，後來又因
      遺失身分證，而於94年7 月4 日領得戶政機關補發之身分
      證等語（見95年度偵緝字第1346號卷第101 頁、本院95年
      9 月6 日準備程序筆錄第2 頁）；徵諸被告於應訊時所持
      之身分證，亦載明於94年7 月4 日補發，有身分證影本1
      紙存卷可憑（見95年度偵緝字第1346號卷第103 頁），故
      被告所述遺失存摺及金融卡之時間，應係在94年7 月4 日
      以前無訛。果此，被告嗣後既已於94年7 月21日辦理掛失
      補副及申請核發晶片金融卡，並於同年月27日領得重新核
      發之晶片金融卡，俱如前述，縱認上揭辯詞非虛，無礙其
      於94年7 月27日領得晶片金融卡之時，仍支配使用上開金
      融帳戶之事實，尚難僅憑先前曾經遺失，即逕為有利於被
      告之認定。另外，被告於本院審理時改稱：存摺及金融卡
      係在辦理掛失及核發晶片金融卡之後，始經遺失云云，核
      與先前所辯相歧，顯屬飾詞卸責之詞，洵不足採。而被告
      於本院準備程序中，聲請傳喚其同居女友簡曉韻為證人，
      擬證明自94年3 月間起至同年11月間止，其因生病都在家
      裡，即令外出，簡曉韻均有陪同等情（見本院95年9 月6
      日準備程序筆錄第3 頁），核與本案待證事實無涉，因認
      無調查之必要，附此敘明。
（三）查在金融機構開設帳戶、請領存摺及金融卡，一般係供作
      存戶個人資金流通之用，具有強烈之屬人性。又申請開設
      金融帳戶，依目前之社會現狀，鮮有特殊限制，一般民眾
      皆可於存入最低金額後申請開設，且同一人得向不同之金
      融機構申請數個存款帳戶使用，此為眾所週知之事實，故
      依一般人之社會經驗，若遇不相干之他人不願使用該他人
      自己名義之金融帳戶，反而要求別人提供帳戶使用，對於
      該等帳戶是否係供合法使用，衡情絕無不起疑心之理。況
      近年以來，利用電話以謊稱中獎等藉口要求被害人匯款至
      特定帳戶之詐財手法，社會上迭有所聞，而被告為具備通
      常智識程度之成年人，對此應無不知之理。從而，被告對
      於上開向其收集金融帳戶使用之不詳之人，可能係利用其
      所提供之帳戶，作為詐欺取財犯罪之用，使偵查機關不易
      追查，事前應足以預見，竟仍將其前所申請金融帳戶之存
      摺、晶片金融卡及提款密碼，交付予該不詳之人使用，顯
      有容認犯罪事實發生之本意，其有幫助該不詳之人利用其
      金融帳戶實行詐欺取財犯罪之不確定故意及行為甚明。
（四）綜上所述，本件事證已臻明確，被告幫助詐欺取財之犯行
      洵堪認定，應依法論科。
三、按幫助犯之成立，行為人主觀上須有幫助故意，客觀上須有
    幫助行為，意即對於犯罪與正犯有共同之認識，而以幫助之
    意思，對於正犯資以助力，而未參與實施犯罪之行為者而言
    （最高法院75年度台上字第1509號、88年度台上字第1270號
    判決意旨參照）。本件被告將其金融帳戶之存摺、晶片金融
    卡及提款密碼交付予不詳之人使用，供該不詳之人作為實行
    詐欺取財犯罪之取款工具，顯係基於幫助他人實行詐欺取財
    犯罪之意思，且所為提供金融帳戶之行為，亦屬刑法詐欺取
    財罪構成要件以外之行為，是核被告所為，係犯刑法第30條
    第1 項、第339 條第1 項之幫助詐欺取財罪。被告係幫助他
    人犯罪，爰依刑法第30條第2 項規定減輕其刑（查被告行為
    後，刑法第30條關於幫助犯之規定固經修正，惟該條之修正
    理由係為釐清幫助犯從屬性之疑義，並明示幫助犯之成立，
    亦以被幫助者著手犯罪之實行，且具備違法性為必要，僅屬
    法理之明文化，不涉罪刑實質內容之變更，自不生新舊法比
    較之問題，應逕適用裁判時之規定）。爰審酌被告任意提供
    金融帳戶給不詳之人使用，所為已影響社會正常交易安全，
    增加被害人尋求救濟之困難，並使犯罪之追查趨於複雜，兼
    衡其素行狀況、犯罪之動機、目的、手段及犯後飾詞卸責，
    未見悔意等一切情狀，量處如主文所示之刑。末按，被告行
    為時，修正前刑法第41條第1 項前段規定：「犯最重本刑為
    5 年以下有期徒刑以下之刑之罪，而受6 個月以下有期徒刑
    或拘役之宣告，因身體、教育、職業、家庭之關係或其他正
    當事由，執行顯有困難者，得以1 元以上3 元以下折算1 日
    ，易科罰金。」又依當時仍適用之罰金罰鍰提高標準條例第
    2 條規定（現已刪除），應就其原定數額提高為100 倍折算
    1 日，經折算為新臺幣後，應以新臺幣300 元以上900 元以
    下折算1 日。而被告行為後，刑法第41條第1 項前段已修正
    為：「犯最重本刑為5 年以下有期徒刑以下之刑之罪，而受
    6 個月以下有期徒刑或拘役之宣告者，得以新臺幣1 千元、
    2 千元或3 千元折算1 日，易科罰金。」經比較新舊法適用
    結果，新法之規定非有利於被告，依刑法第2 條第1 項前段
    ，應依被告行為時之修正前規定，諭知如易科罰金之折算標
    準。
據上論斷，應依刑事訴訟法第299 條第1 項前段，刑法第30條第
1 項、第2 項、第339 條第1 項、第2 條第1 項前段、修正前刑
法第41條第1 項前段，罰金罰鍰提高標準條例第1 條前段、刪除
前罰金罰鍰提高標準條例第2 條，判決如主文。
本案經檢察官沈志成到庭執行職務。
中    華    民    國    95    年    10    月    17    日
                  刑事第十五庭  審判長法  官  陳鴻清
                                      法  官  劉安榕
                                      法  官  朱嘉川
以上正本證明與原本無異。
如不服本判決應於送達後10日內向本院提出上訴狀。
中    華    民    國    95    年    10    月    17    日
                                      書記官  田世杰
附錄本案論罪科刑法條：
中華民國刑法第339 條：
意圖為自己或第三人不法之所有，以詐術使人將本人或第三人之
物交付者，處5 年以下有期徒刑、拘役或科或併科1 千元以下罰
金。
以前項方法得財產上不法之利益或使第三人得之者，亦同。
前二項之未遂犯罰之。


司法院資訊處製作；財團法人民間司法改革基金會備份。
